臺灣高等法院刑事裁定
109年度毒抗字第232號
抗  告  人  許裕賢



上列抗告人因毒品危害防制條例案件，不服臺灣基隆地方法院中
華民國109年9月28日裁定（109年度毒聲字第74號），提起抗告
，本院裁定如下：
    主  文
抗告駁回。
    理  由
一、原裁定意旨略以：抗告人即被告許裕賢於民國109年7月23日
    上午6、7時許，在新北市○○區○○路○○○○○0號5樓住處，以將
    海洛因及甲基安非他命混合後置於注射針筒施以靜脈注射之
    方式，同時施用海洛因及甲基安非他命1次。嗣經警於109年
    7月23日中午12時25分許持原審核發之109年聲搜字第88號搜
    索票至上開地點執行搜索查獲，經帶返警局其採尿送驗，結
    果檢出嗎啡、可待因、甲基安非他命陽性反應，而查悉上情
    ，業據其於警詢及檢察官偵查中坦承不諱，且抗告人為警查
    獲時所採集之尿液送驗後，呈嗎啡、可待因、甲基安非他命
    類陽性反應，此有檢驗報告在卷可憑。是抗告人施用毒品之
    行為，事證明確，堪以認定。爰裁定抗告人施用第一級毒品
    ，應送勒戒處所觀察、勒戒等語。
二、抗告意旨略以：抗告人先前已經觀察、勒戒過，應處以刑罰
    而非保安處分，檢察官聲請將伊移送原審法院裁定送勒戒處
    所觀察、勒戒應有所錯誤，請求法官審查云云。
三、本次修正之毒品危害防制條例第20條第3項及第23條第2項，
    雖僅將原條文之再犯期間由「5年」改為「3年」，惟鑑於將
    施用毒品者監禁於監獄內，僅能短期間防止其接觸毒品，因
    慣用毒品產生之「心癮」根本無法根除，並慮及條例施行多
    年累積之戒毒經驗及實效，暨逐步擴充之醫療、戒癮機構、
    專業人力、社區支援系統等資源，尤以同條例第24條修正，
    擴大檢察官對施用毒品者附條件緩起訴處分之範圍，使其能
    視個案具體情形給予適當多元社區處遇。本次修正後對於施
    用毒品者之思維，自應與時俱進，擺脫以往側重於「犯人」
    身分之處罰，著重其為「病患」之特質，並以「治療」疾病
    為出發點，重新評價前揭所謂「3年後再犯」之意義。又毒
    品戒除不易，須經長期且持續之治療，施用毒品者既被視為
    「病患性犯人」，最佳處遇方式即為治療。對於施用毒品者
    之治療方式，有機構外之處遇（如自行赴醫院戒癮、附命完
    成戒癮治療緩起訴處分等），或機構內之觀察、勒戒或強制
    戒治；至對施用毒品者科以刑罰，無非在運用刑罰之一般預
    防功能以嚇阻毒品之施用。監獄為執行場所而非戒癮專責機
    構，針對施用毒品者及其再犯之特性，法務部於106年12月5
    日頒訂之「科學實證之毒品犯處遇模式計畫」，目的即是積
    極引進地區醫療體系之協助，提供毒癮戒治，落實社區追蹤
    輔導及治療之銜接，俾修復創傷、預防再犯。惟刑罰因涉及
    人身自由之基本權，故於施用毒品初犯時皆以傳統之機構外
    或機構內處遇方式治療，如再施用毒品時，始科以刑事責任
    。而當刑罰處遇仍不能有效幫助施用毒品者改善惡習時，即
    表示無法以此方式發揮治療效果，若繼續施以刑罰只具懲罰
    功能，不僅無法戒除毒癮，更漸趨與社區隔離，有礙其復歸
    社會。基於憲法應保障人民之生存權，及根據每個國民生存
    照顧需要提供基本給付之理念，為協助施用毒品者戒除毒癮
    復歸社會，對於經監獄監禁處遇後仍再犯之施用毒品者，更
    應恢復以機構內、外之治療協助其戒除毒癮。此即本次修正
    毒品條例第20條第3項關於施用毒品者所謂「3年後再犯」係
    何所指之立法真諦。除檢察官優先適用第24條命附條件緩起
    訴處分處遇（不論幾犯，亦無年限）外，對於施用毒品初犯
    者，即應適用第20條第1項、第2項為機構內之觀察、勒戒或
    強制戒治；若於上開機構內處遇執行完畢釋放後，於「3年
    內再犯」者，依第23條第2項規定，應依法追訴；倘於「3年
    後再犯」自應再回歸到傳統醫療體系機構內重為觀察、勒戒
    或強制戒治之治療。是對於戒除毒癮不易者，唯有以機構內
    、外處遇及刑事制裁等方式交替運用，以期能控制或改善其
    至完全戒除毒癮。綜上，對於毒品條例第20條第3項及第23
    條第2項所謂「3年後（內）再犯」，應跳脫以往窠臼，以「
    3年」為期，建立「定期治療」之模式。其規定中所謂「3年
    後再犯」，只要本次再犯（不論修正施行前、後）距最近1
    次觀察、勒戒或強制戒治執行完畢釋放，已逾3年者，即該
    當之，不因其間有無犯第10條之罪經起訴、判刑或執行而受
    影響（最高法院刑事大法庭109年度台上大字第3826號裁定
    意旨參照）。
四、經查：抗告人有於前揭時、地，施用第一級毒品海洛因之事
    實，業據其於109年7月15日警詢、及同年7月23日偵查中坦
    承不諱，有各該筆錄在卷可稽，且抗告人為警查獲後所採集
    之尿液檢體（檢體編號：000-0000號，見卷附基隆市政府警
    察局被採尿人尿液暨毒品真實姓名與編號對照表），經送台
    灣檢驗科技股份有限公司以EIA酵素免疫分析法初步檢驗後
    ，再以氣相層析質譜儀分析法檢驗之結果，確呈海洛因等陽
    性反應，此有該公司台北濫用藥物實驗室濫用藥物檢驗報告
    （報告編號：UL/2020/00000000、報告日期：2020/08/07）
    在卷可憑，堪認其確有施用第ㄧ級毒品海洛因之犯行。又抗
    告人前曾因施用毒品案件，經臺灣基隆地方法院裁定送觀察
    、勒戒後，認無繼續施用毒品傾向，於87年12月31日執行完
    畢釋放出所，並經臺灣基隆地方檢察署檢察官以87偵字5191
    號為不起訴處分確定，復因連續施用第二級毒品安非他命案
    件，先送強制戒治（於91年9月19日期滿），此有本院被告
    前案紀錄表在卷可稽。因此被告於109年7月23日上午6、7時
    許再犯本案施用毒品犯行，顯與其最近1次因施用毒品而經
    觀察、勒戒執行或強制戒治執行完畢釋放之91年9月
　　20日相距已逾3年，依前述規定及說明，本案即應再予觀察
    、勒戒。故原法院據此認其有施用第一級毒品海洛因之犯行
    ，裁定應送勒戒處所施以觀察、勒戒，其期間不得逾2個月
    ，尚無不合。是抗告人指摘，核無理由，應予駁回。
五、據上論斷，應依刑事訴訟法第412條，裁定如主文。
中　　華　　民　　國　　109 　年　　11　　月　　27　　日
                  刑事第八庭    審判長法　官  陳世宗
                                      法  官  吳勇毅
                                      法  官  呂寧莉
以上正本證明與原本無異。
不得再抗告。
                                      書記官  賴資旻
中　　華　　民　　國　　109 　年　　11　　月　　30　　日